臺灣臺南地方法院民事判決　九十一年度訴字第二七一五號
　　原　　　告　辛○○
　　訴訟代理人　陳文忠律師
　　　　　　　　蔡青芬律師
　　被　　　告　己○○
　　被　　　告　壬○○
　　被　　　告　卯○○
　　兼右二人
　　訴訟代理人　己○○
　　被　　　告　子○○
　　被　　　告　丙○○
　　被　　　告　丁○○○
　　被　　　告　辰○○○
　　被　　　告　甲○○
　　訴訟代理人　郁旭華律師
　　訴訟代理人　王燕玲律師
　　被　　　告　戊○○
　　被　　　告　乙○○凌瑞茂.
　　被　　　告　癸○○凌瑞茂.
　　被　　　告　寅○○凌瑞茂.
　　被　　　告　丑○○凌瑞茂.
　　被　　　告　庚○○凌瑞茂.
右當事人間請求分割共有物事件，本院（言詞辯論終結期日：九十三年七月二十九日
）判決如左：
    主    文
一、被告乙○○、癸○○、寅○○、丑○○、庚○○應就其被繼承人凌瑞茂所有坐落
    台南市○區○○段一三六八地號土地、地目：建、面積零點零肆肆玖公頃，應有
    部分二十四分之一辦理繼承登記。
二、兩造所共有坐落台南市○區○○段一三六八地號土地、地目：建、面積零點零肆
    肆玖公頃應予變賣，就其價金按如附表兩造原應有部分比例分配。
三、訴訟費用按如附表兩造原應有部分比例負擔。
    事     實
一、原告方面：
（一）聲明：求為判決除訴訟費用部分及分割方法外如主文所示。
（二）陳述：
1. 本件系爭坐落台南市○區○○段一三六八地號，地目建，面積四四九平方公尺土
   地乃兩造所共有，原告應有部分為十二分之一，被告己○○應有部份二百五十二
   分之三十六、被告壬○○應有部份十二分之一、被告卯○○應有部份二百五十二
   分之二十八、被告凌瑞茂應有部份二十四分之一、被告子○○應有部分一百六十
   八分之九、被告丙○○應有部分一百六十八部分之十五、丁○○○應有部分一百
   六十八部分之一、被告辰○○○應有部份八分之一、被告甲○○應有部份八分之
   一、被告戊○○應有部分一千二六十分之一百七十五，有土地登記謄本可憑。
2.被告凌瑞茂於民國九十一年六月十三日死亡，乙○○、癸○○、寅○○、丑○○、
  庚○○等為其法定繼承人，爰追加其等為被告，並訴請其等就其被繼承人凌瑞茂所
  有坐落台南市○區○○段一三六八地號土地、地目：建、面積四四九平方公尺，應
  有部分二十四分之一辦理繼承登記。
3.系爭土地地目為「建」，且兩造並無不分割之約定，亦無不能分割之情形，爰依法
  提起本件分割共有物之訴，並請分割如所提方案（附圖一），以維權益，實感德便
  。
（三）證據：提出土地登記謄本、戶籍謄本、分割方案圖、並請將方案送鑑定人鑑定
            補償價格。
二、被告方面：被告子○○、乙○○、癸○○、寅○○、丑○○、庚○○未於言詞辯
    論期日到場，乙○○、癸○○、寅○○、丑○○、庚○○亦未提出準備書狀作何
    聲明或陳述。
    被告己○○、壬○○、卯○○、子○○、丙○○、丁○○○、辰○○○、甲○○
    、戊○○部分；
（一）聲明：求為駁回原告之訴。
（二）陳述：
      己○○；1.同意原告分割方案。
              2.鑑價報告有錯誤。
              3.如果不能分割的話，希望以基金會的方式處理。
      壬○○；1.同意原告分割方案。
              2.要求單獨所有，不與他人共有。
      卯○○；1.同意原告分割方案。
              2.鑑價報告有錯誤。
      戊○○；同意原告分割方案，不同意變價分割。
      辰○○○；1.同意分割，不同意原告方案。
                2.第二次鑑價較公平。
                3.如果分割造成畸零地，請求變價分割。
      甲○○；1.同意分割，不同意原告方案。
              2.第二次鑑價較公平。
              3.請求變價分割。
（三）證據：提出分割方案圖。
三、本院依職權履勘現場並囑託地政人員製作複丈圖並依聲請囑託建築師鑑價及補償
    方案。
    理    由
一、程序方面：
    本件被告子○○、乙○○、癸○○、寅○○、丑○○、庚○○經合法通知，未於
    言詞辯論期日到場，核無民事訴訟法第三百八十六條各款所列情形，爰依原告聲
    請，由其一造辯論而為判決。
二、得心證之理由：
（一）原告主張之上開事實，已據其提出與所述相符之土地登記謄本、戶籍謄本為證
      ，並為被告己○○、壬○○、卯○○、子○○、丙○○、丁○○○、辰○○○
    、甲○○、戊○○所不爭，原告之主張為可採信。
（二）按共有人得隨時請求分割共有物。共有物之分割，依共有人協議之方法行之；
      分割方法不能協議者，法院得因任何共有人之聲請命以裁判分割，民法第八百
      二十三條第一項前段、第八百二十四條第一項、第二項分別定有明文。復按民
      法第七百五十九條規定「因繼承、強制執行、公用徵收或法院之判決，於登記
      前已取得不動產物權者，非經登記，不得處分其物權。」被告凌瑞茂於民國九
      十一年六月十三日死亡，乙○○、癸○○、寅○○、丑○○、庚○○等為其法
      定繼承人，凡此有戶籍謄本及繼承系統表可稽，原告追加其等為被告，並訴請
      其等就其被繼承人凌瑞茂所有坐落台南市○區○○段一三六八地號土地、地目
      ：建、面積四四九平方公尺，應有部分二十四分之一辦理繼承登記及分割共有
      物一節為有理由，應予准許。
（三）復按我國民法關於分割共有物之效力，係採移轉主義而非宣示主義，即各共有
      人於分割後，各以其應有部分互相移轉，取得單獨所有權，各共有人對於其他
      共有人因分割而取得之物，按其應有部分，負與出賣人同一之擔保責任（民法
      第八百二十五條參照）。再按共有物之分割，應由法院依民法第八百二十四條
      命為適當之分配，不受當事人主張之拘束。次按定共有物分割之方法，固可由
      法院自由裁量，但亦須其方法適當。即法院應依共有物之性質，斟酌其使用之
      狀況，分割後之經濟效用，並兼顧全體共有人之利益，又分割共有物時，法院
      應參酌當事人之聲明、共有物之性質、經濟效用及全體共有人之利益等因素公
      平為之。
（四）系爭土地呈不規則形且多狹角如附圖一分割方案圖所顯示。南側面臨十五公尺
      寬裕民街三十四巷，鄰街寬度約七公尺，縱深約十二至二十五公尺，北側臨接
      二公尺寬裕民街五十一巷，鄰街寬度約十三點三公尺，東南側臨接約五至六公
      尺寬既成巷道、臨巷寬度約十六公尺，屬三面臨街之基地。地上建物分布經勘
      驗現場共有三個門牌號碼，裕民街五一巷十七號為鐵皮屋、二十九號及三十一
      號均為紅磚瓦造舊房屋，詳細如附圖「二」所載，系爭土地坐落台南市鴨母寮
      菜市場範圍後側西南側距成功國小約一百五十公尺，西側距立人國小校區約四
      百公尺，東側距公園國小約六百公尺，約處於台南市中區與北區交接地點，土
      地總面積為四四九平方公尺，共有人則為一十五人，依持分比例計算，則數己○○之六十四點一四平方公尺面積最大，乙○○、癸○○、寅○○、丑○○、
      庚○○五人則每人分得三點七四二平方公尺，且如依土地現狀並依原告所主張
      方案分割而言，各共有人分得之土地將大部份成為畸形之畸零地，何況，原告
      逕將共有人乙○○、癸○○、寅○○、丑○○、庚○○五人視同同意保持共有
      訂定方案，也與事實有違，從而，上開土地，倘均採原物分配於各共有人之分
      割方法，依上開土地面積之狹小、畸形，共有人之眾多等客觀情況觀之，則兩
      造所分得土地，其基地最小寬度與最小深度均有不足，各共有人分得之土地均
      無法為建築房屋之使用，甚且無法為土地正常之使用，勢將造成較分割前更為
      畸零而不戊○○利於土地之合理利用之情形，故而採原物分割，顯然不符土地
      利用之經濟效益。反之，上開土地若予以變賣，對兩造之土地利用亦影響甚微
      ，復為到場之共有人辰○○○、甲○○肯認變賣，己○○、壬○○、卯○○則
      陳明「如果不能分割的話，希望以基金會的方式處理」，也有變價分割之意味
      ，且渠等之持分比例高於到場之原告及戊○○，是則，變價分割顯較符合當事
      人利益及社會經濟，是以本件原物分配顯有困難，應予變賣，以價金分配於各
      共有人。爰判令變價分割並將價金按共有比例分配於各共有人。
三、因本案事證已臻明確，兩造其餘主張陳述及所提之證據，均毋庸再予審酌，附此
    敘明。
四、末按本件起因無非源於部分共有人之因素未能達成分割之協議，以致涉訟，倘由
    敗訴之被告負擔訴訟費用，自顯失公平，爰依民事訴訟法第八十之一之規定，酌
    情命勝訴之原告負擔一部訴訟費用。
五、據上論結，本件原告之訴為有理由，依民事訴訟法第三百八十五條第一項前段、
    第七十八條、第八十條第之一、第八十五條第一項但書、第二項，判決如主文。
中　　　華　　　民　　　國　　九十三　年　　　七　　　月　  三 十　　　日
                                臺灣臺南地方法院民事第一庭
~B法　　　官　何清池
右為正本係照原本作成
如對本判決上訴，須於判決送達後廿日內向本院提出上訴狀
中　　　華　　　民　　　國　　九十三　年　　　七　　　月　  三 十　　　日
~B法院書記官　陳信良
附表：
┌──────┬────────────────────────┐
│  姓  名    │    權利範圍／應分擔訴訟費之比例                │
├──────┼────────────────────────┤
│原告        │  一二分之一                                    │
├──────┼────────────────────────┤
│被告己○○  │ 二五二分之三六                                 │
├──────┼────────────────────────┤
│被告壬○○  │  一二分之一                                    │
├──────┼────────────────────────┤
│被告卯○○  │二五二分之二八                                  │
├──────┼────────────────────────┤
│被告子○○  │  一六八分之九                                  │
├──────┼────────────────────────┤
│被告丙○○  │  一六八分之二五                                │
├──────┼────────────────────────┤
│被告丁○○○│  一六八分之一                                  │
├──────┼────────────────────────┤
│被告辰○○○│  八分之一                                      │
├──────┼────────────────────────┤
│被告甲○○  │  八分之一                                      │
├──────┼────────────────────────┤
│被告戊○○  │  一二六○分之一七五                            │
├──────┴────────────────────────┤
│被告乙○○  │  二四分之一 由五人共同繼承                     │
│被告癸○○  │  故每人持分為一二○分之一                      │
│被告寅○○  │                                                │
│被告丑○○  │                                                │
│被告庚○○  │                                                │
├──────┼────────────────────────┤
